臺灣臺中地方法院刑事判決　　　　　　　　　　　　　九十三年度訴字第二二號
　　公　訴　人　臺灣臺中地方法院檢察署檢察官
　　被　　　告　丁○○
　　指定辯護人　本院公設辯護人丙○○
右列被告因強盜案件，經檢察官提起公訴（九十二年度偵字第二三九三０號），本院
判決如左：
    主  文
丁○○意圖為自己不法之所有，攜帶兇器，以強暴至使不能抗拒，而取他人之物，未
遂，處有期徒刑參年捌月。扣案之水果刀壹把沒收。
    事  實
一、丁○○前曾於民國八十六年間因麻藥案件，經法院判處拘役三十日，於八十七年
    四月十三日易科罰金執行完畢（惟不構成累犯）。詎仍不知悔改，於民國九十二
    年十二月七日凌晨四時許，騎乘機車至臺中市○○路某水果店購買水果及水果刀
    後欲返回其住處，於同日凌晨五時十五分許，騎車行經臺中市○區○○路與崇德
    路口，發現甲○○獨自一人騎乘車牌號碼ＳＺＬ─六一七號機車在該路口停等紅
    綠燈，且將皮包（內有新臺幣【下同】一千九百元、提款卡一張）懸掛於機車鑰
    匙之腳踏板處，其思及翌日將支付房屋貸款，卻無錢給付，竟意圖為自己不法之
    所有，趁四下無人之際，將所騎機車停放路邊，下車行至甲○○所騎機車後方，
    坐上甲○○騎乘機車後座，以客觀上足為兇器使用之水果刀一把抵住甲○○後腰
    部，要脅甲○○不准動，客觀上已達使甲○○不能抗拒之程度，甲○○懼遭傷害
    ，驚慌之際，直覺反應立刻將所騎乘機車推倒在地並跳開直喊救命，又見機車上
    皮包掉落在地欲前往取回，丁○○亦想取得該皮包，見甲○○欲取回皮包，遂左
    手持水果刀趨前，朝丁○○正面，右手拉扯甲○○左側長髮，與之拉扯（二人相
    距不到三十公分距離），甲○○恐為丁○○持刀所殺傷，奮不顧身地以右手反搶
    下丁○○左手持之水果刀，惟搶刀之際不慎將丁○○左手劃傷，期間甲○○曾試
    圖向經過之計程車司機求救，惟該計程車司機加速離去未予置聞。嗣路人乙○○
    於對面馬路見狀立即趕赴現場察看，發現二人雙手互相拉扯且丁○○左手業已流
    血，遂喝令甲○○放下水果刀，強行架開二人，由另名路人謝美貞報警而查獲，
    當場並扣得丁○○所有水果刀一把。
二、案經甲○○訴由臺中市警察局第二分局報請臺灣臺中地方法院檢察署檢察官偵查
    起訴。
    理  由
一、訊據被告丁○○固直承於右開時地手持水果刀抵住告訴人甲○○後腰部，欲向其
    索取財物，事後發生爭執，雙方拉扯水果刀，導致伊手部受傷等情不諱，惟矢口
    否認有何攜帶兇器加重強盜未遂罪嫌，辯稱：伊當時以水果刀抵住告訴人後腰部
    ，有告訴她說不要動，伊不會傷害她，伊只是需要一些錢，告訴人卻將伊手撥開
    ，下車後一直尖叫，伊拉告訴人衣袖只是叫她不要叫，想要息事寧人，但告訴人
    不聽仍舊喊叫，那時二人才開始扭打，告訴人為了防範伊才割傷伊，告訴人並沒
    有至使不能抗拒，伊從頭到尾都沒有碰到她的皮包，也無強盜其財物之故意云云
    。惟查：
  (一)右開事實，業據告訴人於本院九十三年四月十四日審理時，以證人身份具結證稱
    ：「（九十二年十二月七日凌晨時，妳在漢口路、崇德路口有被搶？當時情形？
    ）是。我在停紅綠燈時，旁邊有個人拿刀坐在我後座，抵住我後腰，叫我不要動
    ，我驚慌，就把機車推倒下車，她就拉著我，我就喊救命，我有看到計程車向他
    喊救命，他沒有停，後來兩對情侶四個人有過來幫我。」、「（當時被告拿刀坐
    在妳後座，妳有無感覺到她是拿刀抵住妳？）我當時有感覺她坐在我後座，我穿
    厚外套，我有感覺她有以東西抵住我後部，但我不知道是何物，我直覺反應就是
    推倒機車。」、「（妳覺得她拿東西抵住妳時，妳當時可否抗拒或害怕？提示扣
    案水果刀）我很害怕，我推倒機車後，她就拿提示的那把刀過來追我，我看到是
    刀，當時她好像舉手要以刀攻擊我，她先拉住我頭髮，我喊救命，看到她將刀舉
    到我臉部高度，沒有碰到我，當時她拿刀約距我頭髮的長度，因為當時被告拉著
    我的頭髮（證人留長髮，經當場比對結果，其頭髮長度約比卷宗長度略短），刀
    鋒面何處我沒看清楚，我與她拉扯，過沒幾秒，我就以我右手將她的刀搶下來，
    才將她劃傷。在拉扯時我感覺到她精神不太好，不太有力氣，她當時戴安全帽，
    自我喊救命到我們拉扯，拿到刀到有人來救我，將我們分開約五、六分鐘。」、
    「（當時妳皮包放何處？）機車掛鑰匙處即腳踏板。」、「（妳的皮包，當時在
    拉扯時，有無被被告拿到過？）沒有，當時我推倒機車，皮包有掉在地上，被告
    想過去搶，因為她想搶皮包，我想要去撿回皮包，她看到我要去撿，她才一邊拉
    我頭髮，一邊看到她拿刀好像要攻擊我，才與我發生拉扯，我搶下她的刀，才割
    到她的手。」、「（皮包掉在地上，妳有無撿起來？）自我推倒機車，一直到路
    人來幫忙，皮包一直在地上，後來是路人把我們分開後，撿起來的。」、「（妳
    拿到刀後，該刀有否曾掉到地上過？）我奪過刀後，路人過來，將我們架開，叫
    我把刀放下，我才將刀放在地上。」、「（乙○○四人過來時，妳與被告的情形
    ？）當時他們過來時，被告一手拉住我頭髮，我以右手架住她，以左手護住我的
    頭髮。他們過來時，刀子還在我右手上，我是自被告左手搶過來的，我當時恐慌
    才不小心劃傷她。」、「（妳當時有無向路人說何人搶何人？）當時我說是被告
    要搶我，被告卻說是我要搶她，路人就叫我們到警局再講。」、「（當時被告從
    頭至尾有無拿到妳皮包？）沒有，自機車推倒後皮包一直在地上，被告沒有踫到
    過皮包。」、「（被告對妳作上開舉動，妳的感覺為何？）就是儘量反抗，不要
    讓她傷害我。她有拿刀我就很害怕，我就想自衛，她拿刀有無要刺我，我不知道
    。」、「（機車倒下去後，被告如何追妳？）機車倒下去，她剛好在我後方，皮
    包掉下地，我想拿皮包，她也想拿，她就拉住我頭髮，她距離我沒有很遠，沒有
    追逐，只是拉扯。」、「（本案過程中，被告有無向妳說過何話？有無說她只是
    要錢而已，不會傷害妳？提示並告以要旨）她只有叫我不要動，沒有說其他的話
    。」、「（被告拿刀追妳，是否要搶妳皮包？）是。」、「（被告到底有無搶到
    妳皮包？）沒有。」、「（提示妳在警詢中所言，妳說機車倒地，被告就搶到妳
    皮包？）我的原意是說她要追我搶皮包，但沒有搶到，可能警員誤會了。」、「
    （當時被告何手拿刀？）左手拿刀。」、「（當時刀尖有否向妳？）不知道，因
    為我當時很驚惶，只知道她拿刀對著我，我想要奪刀自衛。」、「（當時妳們拉
    扯，被告在何方向拉妳？）我們面對面拉扯。」、「（你剛才說被告在妳後面是
    何時？）一開始她坐在我機車後面，我將機車推倒後，她就跑到我旁邊，是左或
    右不清楚，我離開要去撿皮包，她也想去搶，她看到我要去撿皮包，她怕她來不
    及就先拉我頭髮，我們就面對面在拉扯。」、「（被告當時以右手拉妳頭髮？）
    是，左手拿刀。」、「（妳說當時很害怕，為何搶到刀？）我當時很害怕，直覺
    反應是要搶到刀，無法反應如反抗會被刺傷或殺害的結果。」、「（乙○○到現
    場時，是否妳與被告都說皮包是妳們的？）是，被告也說皮包是她的。」、「（
    乙○○說妳當時左手拿皮包？，提示並告以要旨）不是，當時是路人將機車牽好
    ，才將皮包拿給我。」、「（當時妳們二人距機車多遠？）沒多遠，我推倒機車
    後，我跳下來，皮包也在旁邊，就距離我身邊一、二步，後來我去拿皮包，被告
    拉我頭髮，我們一直拉扯一小段距離，我向計程車司機敲門喊救命，計程車司機
    不理我，我就一直喊救命，被告還是一直拉我頭髮，直到乙○○來救我。」、「
    （當時有人拿東西抵住妳時，妳有無要逃跑？）有。當時有人叫我不要動，我回
    頭看是個戴安全帽，我不認識的人，我直覺推開機車要逃。」、「（路人過來時
    ，妳搶到刀子否？）搶到了。」、「（妳身高、體重？）身高一五八公分，體重
    六十幾公斤。」、「（被告問：妳是否推倒機車後，拿皮包喊救命？）沒有，機
    車推倒後，皮包就掉在地上。」、「（被告問：妳劃傷我的手後，我有問『為何
    妳要劃傷我的手？』，妳說是自衛？）沒有，妳從頭至尾都戴安全帽，直到分局
    才知道妳是女生。」等語綦詳（參本院同日審判筆錄，本院卷第七六頁以下筆錄
    ）。
  (二)在場目擊證人乙○○於警詢時陳稱：「大約在九十二年十二月七日五時十分左右
    ，在臺中市○區○○路及崇德路口，我有看到甲○○喊救命，與丁○○扭打，雙
    方在搶奪皮包，我立即上前制止她們，並將她們拉開，然後打電話報警，請警察
    至現場處理。」、「她們當時在扭打，甲○○喊救命，我上前詢問是否為搶劫，
    甲○○才告訴我丁○○持刀要搶劫她，我立即將她們二人拉開，並叫她們將刀子
    丟棄，當時刀子已被甲○○奪下，甲○○馬上將刀子丟棄在地上，我有看到持刀
    子。」、「丁○○左手有被該支刀子割傷，我左手之血跡是為制止本件搶奪案所
    留下的，該血跡是丁○○的。」、「（當時是丁○○持刀要搶奪甲○○身上之皮
    包？）是的。」、「丁○○持刀要搶奪甲○○身上之皮包，刀子被甲○○奪下，
    雙方扭打中，不知丁○○左手是如何被刀子割傷的。」（參偵卷第一四頁筆錄以
    下）。於偵訊時證稱：「當天上午五時許，我行經臺中市○○路、崇德路口，我
    當時在停等紅綠燈就看到婚紗店前面有人在扭打，我聽到有人喊救命，就上前制
    止，扭打當時我發現有人拿一把刀，二名女子都在搶一個黑色皮包，當時刀子本
    來有人拿著，我叫拿刀的人丟掉，當時刀子是由甲○○拿著，我叫她丟掉，後來
    她二人都對我聲稱皮包是她們自己所有，因為我無法處理，由旁人報警處理，然
    後我們就在現場等警察處理。」、「（被告如何受傷？）我不曉得，因為我看到
    的時候她們已經扭打在一起，是我看到之前受傷的，我身上血跡是丁○○的血跡
    。」、「（你有看到丁○○拿刀子抵住甲○○背部嗎？）我沒有看到。」等語（
    參偵卷第五十頁筆錄以下）。於本院九十三年三月三十日審理時，具結證述：案
    發當日伊喝完茶要回家經過案發地點，在等紅燈時看到對面有人喊救命，伊先聽
    到喊救命，再看到有人扭打，伊聽到有人喊救命，伊本來以為被告是男生，剛好
    綠燈就把車開到現場停在她們二人旁邊，下車上前阻止，並架開她們二人，當時
    甲○○左手拿皮包靠近自己頭髮，右手拿水果刀，被告右手抓住甲○○頭髮及左
    手，左手捉住甲○○拿刀的手，客觀上她們是在搶皮包，但主觀上伊則無法認定
    ，伊到現場時，甲○○還以為伊也是共犯，比被告還更驚慌，並拿水果刀向著伊
    ，她們二人都向伊說她們都是被害人，最開始她們各說皮包是她們的，後來甲○○、被告都說要告對方搶劫、傷害，被告並要求去看醫生，在伊看到的過程都沒
    有看到被告有接觸到該皮包，該皮包都是在甲○○手中等情（參本院卷第三九頁
    至第五十頁筆錄）。
  (三)被告雖持前詞辯稱其無強盜告訴人財物之故意，其指定辯護人辯護意旨則陳稱：
    被告雖有持刀自後抵住告訴人，但告訴人有逃跑的意思及舉動，雖二度面對告訴
    人時有持刀相向，然告訴人仍然極力反抗，甚且奪下被告手持之水果刀，足見告
    訴人當時並非處於不能抗拒之狀態；且被告自始至終均未碰觸告訴人皮包，其持
    刀恐嚇告訴人交付財物，固值非難，惟究與強盜罪之構成要件不該當，自難以強
    盜罪行論處等情。然刑法上之搶奪罪，其為奪取他人所有物雖與強盜罪無殊，但
    搶奪行為僅指乘人不及抗拒而為奪取者而言，如果施用強暴脅迫使人不能抗拒而
    為奪取，即應成立強盜之罪。至所謂強暴脅迫手段，祇須抑壓被害人之抗拒，足
    以喪失其意思自由為已足，縱令被害人實際並無抗拒行為，仍於強盜罪之成立，
    不生影響，最高法院著有二十年度非字第八四號判例意旨參照（同院三十年度上
    字第三０二三號判例、二十年度非字第一七三號判例意旨均同其旨趣）；又刑法
    上之恐嚇取財罪，係以將來之惡害恫嚇被害人使其交付財物為要件，受恐嚇人尚
    有自由意志，不過因此而懷有恐懼之心，若當場施以強暴脅迫達於不能抗拒程度
    ，即係強盜行為，不能論以恐嚇罪名，最高法院著有六十五年度臺上字第一二一
    二號、六十七年度臺上字第五四二號判例意旨參照。本案被告係先以手持水果刀
    自後抵住告訴人後腰部，要脅其不准動之方式，向告訴人強索財物，業據被告迭
    於警詢時供稱：「確實是我持刀強盜甲○○之皮包」、「我一人騎乘機車要到附
    近買水果並帶犯案之刀子（水果刀），因為我明白明日要付房屋貸款，錢不夠，
    見甲○○一人而心生歹念，臨時起意犯下強盜案件」等語及於偵訊時供稱：「（
    妳是否因為搶不到皮包，就持刀作勢要砍甲○○？）是，但是甲○○皮包還是沒
    有放手」、「我有去搶，但沒有搶到皮包」等詞綦詳（參偵卷第九頁、第四五頁
    筆錄），於本院審理時復為相同之供述（本院卷第一九頁、第八七頁筆錄），與
    告訴人前開證述內容不謀而合，被告顯係以目前現實之危害加諸於告訴人，而非
    僅止於將來之惡害之通知，自與恐嚇取財之構成要件有間。告訴人於清晨天色未
    亮之時刻，隻身騎車，且突遭不認識之陌生人持不詳物品抵住其身後，立即反應
    將機車推倒離開，嗣轉身再欲拾起掉落之皮包時，被告趨步向前為免告訴人取回
    皮包，再持刀相向並拉扯告訴人長髮。查被告先持客觀上足為兇器使用，且刀鋒
    甚為銳利之水果刀，自後抵住告訴人視力不能及之後腰部，於告訴人棄車離開，
    嗣則正面拉扯告訴人頭髮並持刀轉向告訴人臉部位置之高度，告訴人並得以辨識
    被告手中所持者即為刀械，二人相距位置僅約較卷宗長度略短之距離（按卷宗長
    度為二十九點七公分），顯見被告此舉均足以抑壓任何被害人之抗拒，令其喪失
    意思自由至明，客觀上實已達到施用強暴手段至使告訴人不能抗拒之程度。此觀
    告訴人於本院審理時迭次陳明伊突遭被告此舉，甚覺害怕，又見被告持水果刀朝
    向伊，直覺反應即將水果刀搶下自衛，以避免遭其殺傷一情可明。雖告訴人當場
    立即反應並棄車與被告抵抗，勇敢奪下被告手持水果刀，惟此乃告訴人勇於維護
    自身權利及不願就此讓被告得逞、逍遙法外之勇敢行徑，自不得以告訴人之後奮
    力拉扯、護住皮包之行為，即認其當時非處於至使不能抗拒之情況，此觀前開判
    例意旨均謂「強盜罪所施用之強暴、脅迫手段，祇須足以抑壓被害人之抗拒，使
    其喪失意思自由為已足，縱令被害人實際無抗拒行為，仍於強盜罪之成立，不生
    影響」，自亦不以行為人施用強暴手段時，是否因被害人實際上有無實施反抗行
    為，致影響其客觀上「至使不能抗拒」之認定可明。是被告前開辯解顯無可採，
    此部分辯護意旨亦有誤會，而為本院所不採。本件事證業臻明確，被告犯行至堪
    認定。至被告自始至終均未強盜該皮包得手，該皮包均在地上未被告訴人或被告
    拿到手，告訴人於警詢時陳稱「．．．下車後丟棄機車，懸掛在機車上之皮包就
    被其搶去，．．．」之語乃係警員誤會其真意等情，業據告訴人陳述如前，亦與
    被告歷次供稱伊想要拿皮包但都沒有拿到一語相符。雖證人乙○○證述伊拉開告
    訴人與被告時，皮包仍在告訴人手中一節，非但與被告及告訴人所述不符，且告
    訴人為全程遭害之被害人，對於案發過程自較事後到場之第三者，印象猶為深刻
    ，證人乙○○對於告訴人所騎乘之機車究竟有無倒地一情於本院審理時尚且陳稱
    不能確定，是其證述皮包均在告訴人手中持有一情不無有誤認之可能，是本院不
    認定告訴人皮包曾遭被告強行取走，嗣遭告訴人取回因而產生拉扯之該部分事實
    ，併予敘明。
二、按刑法第三百二十一條第一項第三款之攜帶兇器竊盜罪，係以行為人攜帶兇器竊
    盜為其加重條件，此所謂兇器，其種類並無限制，凡客觀上足對人之生命、身體
    、安全構成威脅，具有危險性之兇器均屬之，且祇須行竊時攜帶此種具有危險性
    之兇器為已足，並不以攜帶之初有行兇之意圖為必要，最高法院著有七十九年度
    臺上字第五二五三號判例意旨參照。查扣案之水果刀刀柄、刀鋒各長約十一公分
    ，刀鋒甚為鋒利，業經本院審理時當庭提示並勘驗無訛，為足以殺傷人生命、身
    體之器械，顯為具有危險性之兇器無訛。被告持以抵住告訴人後腰部索取財物，
    意欲在強盜其財物，嗣告訴人跳離機車，復見告訴人上前欲取回掉落在地之皮包
    ，乃又持刀相向阻止其取回等行為，核係犯刑法第三百三十條第二項、第一項攜
    帶兇器加重強盜未遂罪，公訴人認僅涉犯普通強盜未遂罪嫌，容有誤會，惟起訴
    之基本社會事實仍屬同一，起訴法條應予變更。又被告強盜告訴人財物在先，告
    訴人繼而與之反抗，演變為告訴人與被告二人互相拉扯，被告復供稱當時主觀上
    伊已無強盜告訴人皮包之意思，只想阻止告訴人喊救命、避免引起他人注意，客
    觀上被告與告訴人復處於互相拉扯之情況，被告始終未接觸該皮包，足見被告犯
    意已有所變更，其後拉扯阻止告訴人求救離去等行為，顯係在妨害其行使權利之
    行為，該二行為時間地點極為密接，行為在後之妨害自由行為應已為行為在先之
    強盜行為所吸收，只成立加重強盜未遂罪，附此敘明。又被告業已著手於加重強
    盜行為之實行而未得逞，為未遂犯，依刑法第二十六條前段規定減輕其刑。爰審
    酌被告利用清晨人煙稀少時刻，公然在馬路上強盜告訴人財物，告訴人反抗後，
    竟仍繼續持刀阻止告訴人取回皮包，未就此罷手，足見其初始亟欲索取財物之決
    心，惟其於警、偵訊及本院審理時亦自覺作錯事，犯後態度表現尚稱良善，頗有
    悔意等一切情狀，量處如主文所示之刑。扣案之水果刀一把，為被告所有供加重
    強盜所用之物，業據其於本院審理時供明在卷，應依刑法第三十八條第一項第二
    款規定宣告沒收。
據上論斷，應依刑事訴訟法第二百九十九條第一項前段、第三百條，刑法第三百三十
條第二項、第一項、第二十六條前段、第三十八條第一項第二款，判決如主文。
中      華      民      國      九十三      年      四    月    二十七  日
                                        審判長法  官  張靜琪
                                              法  官  王世華
                                              法  官  賴妙雲
右正本證明與原本無異。
如不服本判決，應於送達後十日內向本院提出上訴狀 （須附繕本） ，上訴於台灣高
法院台中分院。
  書記官
中      華      民      國      九十三      年      四    月    二十七  日
附錄論罪科刑法條
刑法第三百三十條第二項、第一項
第  330 條  犯強盜罪而有第三百二十一條第一項各款情形之一者，處七年以上有期
            刑。
            前項之未遂犯罰之。
第  326 條  (加重搶奪罪)
            犯前條第一項之罪，而有第三百二十一條第一項各款情形之一者，處一
            以上七年以下有期徒刑。
            前項之未遂犯罰之。
